【裁判字號】    90,訴,166
【裁判日期】    900710
【裁判案由】    強盜等
【裁判全文】
臺灣雲林地方法院刑事判決                            九十年度訴字第一六六號
    公  訴  人  臺灣雲林地方法院檢察署檢察官
    被      告  甲○○
    指定辯護人  本院公設辯護人乙○○
右列被告因強盜等案件，經檢察官提起公訴（九十年度偵字第一一八七號），本院判
決如左：
    主  文
甲○○意圖為自己不法之所有，攜帶兇器以強暴、脅迫至使不能抗拒，而取他人之物
，未遂，處有期徒刑貳年捌月。
扣案之柴刀壹把沒收之。
    事  實
一、甲○○意圖為自己不法所有，於九十年三月十七日上午十時三十分許，攜帶柴刀
    一把，侵入雲林縣東勢鄉○○村○○○路八十九巷一號丁○○之住宅（侵入住宅
    部分未據告訴），見丁○○及其女黃安琪在屋內客廳泡茶看電視，竟以上開柴刀
    架住丁○○之頸部，喝令丁○○交付汽車鑰匙及身上財物，否則要予以殺害之強
    暴、脅迫方式，使丁○○生命身體受眼前急迫危害，而至不能抗拒。丁○○先向
    甲○○託詞身上未帶錢，趁甲○○注意力降低之際，推開甲○○，甲○○見狀竟
    另生傷害之犯意，先持柴刀砍擊丁○○右手背，使丁○○受有右手手背多處擦傷
    及血腫後，再隨即轉身逃逸，而未取得任何財物。嗣甲○○見丁○○在其後方追
    趕，竟逃入雲林縣警察局台西分局東勢分駐所內，而為警當場逮捕，並扣得柴刀
    一把。
二、案經被害人丁○○訴由雲林縣警察局台西分局報告台灣雲林地方法院檢察署檢察
    官偵查起訴。
    理  由
一、訊據被告甲○○矢口否認有何強盜犯行，辯稱：我沒有進入丁○○家中，亦無強
    盜其財物，我之前在丁○○住處前發現有廢棄之喇叭箱，案發當天我要去撿回來
    ，結果丁○○在他家右前方之馬路上無故毆打我，並用三叉戟往我的頭部刺了二
    十多下，我才去東勢分駐所報案，至於扣案柴刀是我撿拾廢五金之工具云云。然
    查：右揭事實，迭據告訴人丁○○指訴歷歷，核與證人即告訴人之女黃安琪於警
    訊之證述情節相符，並有診斷證明書一紙附卷可稽。再參以證人即東勢分駐所警
    員丙○○到庭證稱：「當天我剛好值班，接獲民眾報案，我們同事趕過去二、三
    分鐘後，我在值班台看到被告持一把刀在前面跑，丁○○及家屬共同四、五位在
    後面追」、「我問丁○○他們是不是剛剛報案的人，丁○○說是並出示手上的傷
    勢，我看到被告手上的刀有血跡」等語明確，足認告訴人指述之情節，並非虛偽
    杜撰之詞。其次，被告於警訊時先自承：「沒人打我，沒有要告訴」云云，嗣於
    偵查時又供稱：「我被他（丁○○）打了二十多拳」云云，復於本院調查時又辯
    稱：告訴人丁○○以三叉戟往其頭部刺了二十多下云云，其辯稱前後矛盾不一，
    是否真實已有可疑，且被告既自承其與告訴人素昧平生，則告訴人焉有無故毆打
    被告之理。另參諸被告先於警訊時辯稱：其拿柴刀是要撿破銅爛鐵云云，嗣於偵
    查中又改稱該柴刀是要作為砍木材之用云云。然衡諸常情，撿拾破銅爛鐵之工具
    不外乎推車、竹籃等容器及夾子等工具，被告如何使用柴刀撿拾破銅爛鐵，實殊
    難想像，且觀諸被告所攜之柴刀，外表破舊生銹，刀鋒非利，有相片二幀附卷可
    參，是應無以上開柴刀砍伐木材之可能，足見被告上開所辯，顯與常情有違，洵
    難遽予採信。此外，並有扣案之柴刀一把足資佐證。該柴刀外表雖銹、刀鋒亦非
    利，然苟以之毆擊人體，輕則瘀傷，重則造成器官破裂出血，足以對人之生命、
    身體、安全構成威脅，客觀上具危險性，自屬兇器之一種，是任何人近距離面對
    刀應足以達心生恐懼之程度，況頸部乃人之要害部位，被告以該刀之刀鋒架住告
    訴人之頸部，告訴人豈有予以抗拒之餘地，是被告以該柴刀架住告訴人之頸部，
    欲強盜財物，在客觀上已達不能抗拒之程度，縱告訴人乘隙反抗，致強取財物未
    得逞，亦無解於被告強盜末遂之刑責。本件事證明確，被告強盜及傷害犯行，堪
    予認定。
二、按懲治盜匪條例係於行憲前（民國三十三年四月八日）由國民政府公佈，其中第
    十條規定：「本條例施行期間定為一年，必要時得以命令延長之。」惟次年（民
    國三十四年）四月七日該條例施行期滿前，並未以命令延長，遲至同年四月二十
    六日，始由國民政府令：「自期滿之日起，展限一年。」如此，每年以命令延長
    ，至民國四十六年為止，共延長十三次，類似民國三十四年在施行期滿後仍以命
    令溯及延長之情形，尚有民國三十七年、三十八年、三十九年三次；至民國四十
    六年，立法院認為：「（懲治盜匪條例）第十條定施行期間為一年，原期迅收遏
    止盜匪之效，但實際上本條例每年一度以命令延長，已達十餘年，顯已失該條規
    定之本意，莫如一併刪除，俟將來治安情況改善，本條例確無施行之必要時，再
    予廢除，較為得體。」，致懲治盜匪條例由限時法變為一般法，然依中央法規標
    準法第二十三條：「法規定有施行期限者，期滿當然廢止，不適用前條之規定，
    但應由主管機關公告之。」，學者一般認為，條文既稱：「當然廢止」，顯然不
    以「公告」為廢止要件，故但書要求公告，不過是訓示規定而已；另中央法規標
    準法與法律廢止條例分別於五十九年八月三十一日及四十一年十一月二十日公佈
    施行，縱使認為不適用於前述三十四年至四十年限時法時期之懲治盜匪條例，但
    學者一致認為，限時法屆期當然廢止之法理，實屬當然，無須以法律另定，準此
    可知，懲治盜匪條例於三十三年四月八日制定時為限時法，明定施行期間一年，
    惟卻未於期滿前以命令延長，故懲治盜匪條例於三十四年四月八日期滿時已經失
    效，雖然嗣後國民政府有於同年四月二十六日以命令延長一年，然因懲治盜匪條
    例既已失效，故以該授權命令延長懲治盜匪條例施行期間之規定，亦同樣失效；
    又雖然懲治盜匪條例施行至今，曾經多次大法官會議解釋、及修法，然大法官會
    議及修法，僅係對於其中部份法條做解釋或修改，並未重新立法賦予該條例新生
    命，然因既已失效之法律，當然不會因為經過部份修法或大法官會議解釋，甚至
    已被施行一段期間而形成習慣法（罪刑法定主義），而使該失效之法律復活，因
    此懲治盜匪條例應當業已失效。故本件應排除引用懲治盜匪條例第五條第一項第
    一款之普通盜匪罪，應回歸刑法，合先敘明。
三、被告甲○○持柴刀架住被害人丁○○頸部，並喝令被害人交出財物否則將予以殺
    害，至使被害人不能抗拒，嗣因被害人乘隙抗拒，致未得逞，核被告所為，係犯
    刑法第三百三十條第二項、第一項之攜帶兇器強盜未遂罪。公訴人認被告所為係
    犯懲治盜匪條例第五條第一項第一款、第二項普通盜匪罪未遂罪，尚有未洽，惟
    起訴事實同一，本院爰依法變更起訴法條。被告雖已著手強暴、脅迫行為之實施
    ，惟未生取得財物之結果，其犯罪尚屬未遂，爰依刑法第二十六條前段之規定，
    按既遂犯之刑度減輕其刑。另被告見被害人乘隙抗拒，竟故意加以傷害，以達其
    強盜財物之目的，被告此部分所為，核係犯刑法第二百七十七條第一項傷害罪。
    其所犯上開兩罪之間，有方法結果之牽連關係，依刑法第五十五條後段之規定，
    應從較重之攜帶兇器強盜未遂罪。爰審酌被告之犯罪動機、目的、手段、品性、
    智識程度、所生危害非重及被告犯後飾詞圖卸態度不佳等一切情狀，量處如主文
    所示之刑，以資懲儆。扣案之柴刀一把，為被告所有，業據被告供承在卷，且係
    供被告犯罪所用之物，爰依刑法第三十八條第一項第二款宣告沒收。
據上論斷，應依刑事訴訟法第二百九十九條第一項前段、第三百條，刑法第三百三十
條第二項、第一項、第二百七十七條第一項、第二十六條前段、第五十五條、第三十
八條第一項第二款，判決如主文。
本案經檢察官林豐正到庭執行職務。
中      華      民      國      九十      年      七      月      十    日
                                        臺灣雲林地方法院刑事第二庭
                                            法  官  趙  思  芸
右正本證明與原本無異。
如不服本判決，應於判決送達後十日內向本院提出上訴狀( 應附繕本 )。
                                            書記官  王  淑  美
中      華      民      國      九十      年      七      月      十    日
中華民國刑法第三百二十一條
 (加重竊盜罪)
犯竊盜罪而有左列情形之一者，處六月以上五年以下有期徒刑：
一  於夜間侵入住宅或有人居住之建築物、船艦，或隱匿其內而犯之者。
二  毀越門扇、牆垣或其他安全設備而犯之者。
三  攜帶兇器而犯之者。
四  結夥三人以上而犯之者。
五  乘火災、水災或其他災害之際而犯之者。
六  在車站或埠頭而犯之者。
前項之未遂罰之。
中華民國刑法第三百三十條
 (加重強盜罪)
犯強盜罪而有第三百二十一條第一項各款情形之一者，處五年以上十二年以下有期徒
刑。
前項之未遂犯罰之。


司法院資訊處製作；財團法人民間司法改革基金會備份。
